臺北高等行政法院判決　　　　　　　　　　　　　　　九十二年度訴字第六七六號
　　　　　　　　　　　　　　　.
　　原　　　告　甲○○
　　訴訟代理人　蔡進良律師
　　被　　　告　臺北市政府民政局
　　代　表　人　吳秀光（局長）
　　訴訟代理人　乙○○
　　　　　　　　丙○○
　　　　　　　　丁○○
右當事人間因有關人民團體事務事件，原告不服臺北市政府中華民國九十一年十二月
十一日府訴字第○九一二八七二五五○○號訴願決定，提起行政訴訟。本院判決如左
：
　　主  文
原告之訴駁回。
訴訟費用由原告負擔。
　　事  實
一、事實概要：緣被告為業務及財務監督之需要，依民法第三十二條及內政業務財團
    法人監督準則第十六條規定所賦予主管機關檢查受設立許可之財團法人其財產狀
    況及財務報告之權限，以九十一年三月二十五日北市民三字第○九一三○七五五
    七○○號函通知財團法人台北市行天宮（以下簡稱台北市行天宮）略以：「主旨
    ：為業務需要，函請貴法人於文到後七日內提供八十五─八十九年度委請專業會計
    師辦理財務暨稅務簽證之書面資料過局參辦，．．．。」台北市行天宮未予提供
    ，被告續以九十一年四月十一日北市民三字第○九一三○八二一七○○號函通知
    原告即台北市行天宮董事長略以：「主旨：為業務與財務監督、檢查之需要，
　　請於文到七日內提供貴法人八十三─九十年度委請會計師辦理財務及稅務簽證書
　  面資料過局參辦．．．說明．．．三、貴法人函稱委請會計師辦理財務報表查核
　  簽證係屬私權自理範圍乙節，查財團法人應以捐助財產及其收入、孳息辦理公益
　  事務為目的，為內政業務財團法人監督準則第五條所明定．．．貴法人收入（法
　  會、契孫、開光、利息、租金、其他收入等）均來自信眾捐款，貴法人委託會計
    師辦理稅務及財務簽證應係顯示貴法人財務狀況公開透明化之重要依據，非屬私
    權範圍，併予敘明。四、貴法人係經本府五十七年設立許可在案，其業務依民法
    第三十二條及內政業務財團法人監督準則第三條規定，當受本局監督，本局基於
    業務監督及檢查貴法人財務狀況之需要．．．請於文到後七日內檢送八十三─九
    十年度委託會計師辦理財務及稅務簽證之書面資料過局檢查，逾期仍未送局者，
    將依『臺北市政府民政局處理宗教（祠）財團法人違反民法第三十三條第一項案
    件統一裁罰基準』第二點辦理。」原告不服，提起訴願，遭決定駁回，遂提起本
    件行政訴訟。
二、兩造聲明：
　　(一)原告聲明：1.訴願決定及原處分均撤銷。
　　　　　　　　2.訴訟費用由被告負擔。
　　(二)被告聲明：1.駁回原告之訴。
                2.訴訟費用由原告負擔。
三、兩造之爭點：1.原告是否為本件訴訟適格之當事人？
　　　　　　　　2.原告是否屬本件相關法規規範之義務主體？
　　　　　　　　3.被告依民法第三十二條及內政業務財團法人監督準則第十六條規
　　　　　　　　　定通知原告即財團法人台北市行天宮董事長檢送財務相關資料，
                  是否違反法律保留原則及授權明確性、法預見可能性、法安定性
                  等原則？
　　(一)原告主張之理由：
　　1.原處分及訴願決定依據之法規規定之義務主體，與原告不合致，其具有適用法
　　　令錯誤之違法：
　　　(1)原處分引用之法規依據及適用上之違誤：
　　　　查原處分既以原告為相對人，且該函「主旨」亦係令原告七日內提供台北
　　　　　市行天宮八十三至九十年度委請會計師辦理財務及稅務簽證書面資料，依
　　　　　該函「說明」，其根據係民法第三十二條、內政業務財團法人監督準則（
　　　　　以下簡稱「監督準則」）第十六條第二項、內政部九十一年二月二十五日
　　　　　台內民字第○九一○○六七七九七號函以及法務部九十一年一月十一法律
　　　　　字第○○九○○四八六二號（按應係「一月十日法律字第○○九○○四八
　　　　　六八二」之誤），並表示違者將依「台北市政府民政局處理宗教（祠）財
　　　　　團法人違反民法第三十三條第一項案件統一裁罰基準」（以下簡稱裁罰基
　　　　　準）第二點辦理。
　　　　惟查上開民法第三十二條及監督準則第十六條第二項規定，其規範之主體
　　　　　，均係「法人」，而非作為法人代表人（董事長）之自然人，換言之，即
　　　　　便上開法令課予宗教財團法人如原處分內容之義務，仍不得解為課予該法
　　　　　人代表人（董事長）同一之義務，法規義務主體不同，原處分任意混同，
　　　　　顯有適用法令錯誤之違法。至於法規若有另外規定，法人不履行該當義務
　　　　　，「併罰」作為法人代表人之自然人（此時的法理是：代表人作為法人之
　　　　　意思機關，未能為法人為合乎法定要求之意思決定或行為），則屬另外一
　　　　　事，兩者不可混為一談。
　　　(2)訴願決定適用法令違誤及程序上之重大瑕疵：
　　　　查訴願決定對於不同之訴願主體及程序標的（行政處分），籠統以民法第三
　　　　十二條、第三十三條以及「監督準則」第三條、第十六條第二項與第十九條
　　　　等法規為依據，而為駁回之決定。惟查系爭法規，如前述，其規範之義務主
　　　　體不同，訴願決定卻混同適用，其適用法令已有違誤；抑且未針對「共同訴
　　　　願」中本質上為兩個不同之處分及訴願，分別論斷其適法性，其程序亦顯有
　　　　重大瑕疵。
　　2.制裁規範與行為（義務）規範有別，且內政部及臺北市政府自行訂定之相關行
　　　為（義務）規範，均未包括系爭處分課以之行為義務，不得轉而擴張解釋民法
　　　第三十三條第一項（制裁規範）中「監督命令」之涵義而適用之：
　　　(1)除前引法規外，原處分又引用（但未進一步說明）前揭法務部函，依該函內
　　　　容，似認主管機關得依民法第三十三條第一項所定之「監督命令」及第三十
　　　　二條所定「財產狀況檢查權」為依據，命法人之董事或監察人為相關行為，
　　　　內政部函示則更曖昧籠統謂「依民法規定」，或係同旨。惟查：
　　　　民法第三十二條規範主體係法人，而非作為法人代表人之自然人，前已敘
　　　　　明，至於民法第三十三條之規範主體，雖係「受設立許可法人之董事或監
　　　　　察人」，惟其係制裁規範，並非行為（義務）規範，以其作為課以人民某
　　　　　項行為（作為或不作為）義務之依據，適用上亦有未合。
　　　　解釋民法第三十三條第一項「監督命令」之涵義，必須顧及「法明確性原
　　　　　則」、法律保留原則與授權明確性原則：
　　　　　(甲)按國家創設之法秩序，其內容必須明確，使受規範者得以預見其規範內
　　　　　　容，而知所遵循並決定其行止，進而規劃其生活，此為法治國家「法明
　　　　　　確性原則」、「法安定性原則」之基本要求，故對於所有國家作用包括
　　　　　　行政、立法與司法，均有拘束力，此並有大法官釋字第四三二號（法律
　　　　　　明確性原則）以及行政程序法第四條、第五條等規定，可資為依據。又
　　　　　　依大法官釋字第三一三號、第五二二號等解釋意旨，對人民違反行政法
　　　　　　上義務之行為科處罰鍰（制裁），涉及人民權利之限制，其處罰之構成
　　　　　　要件及數額，應由法律定之，若法律就其構成要件授權以命令為補充規
　　　　　　定者，授權之目的、內容及範圍應具體明確（授權明確性原則），然後
　　　　　　據以發布命令，始符憲法第二十三條以法律限制人民權利（法律保留原
　　　　　　則）之意旨；至於授權條款明確之程度，則應與所授權訂定之法規命令
　　　　　　對人民權利之影響相稱，若係制裁法規，須自授權之法律規定中得預見
　　　　　　行為之可罰。（同旨併可參照大法官釋字第三九四號、第四○二號、第
　　　　　　五一四號等解釋）
　　　　　(乙)查民法第三十三條第一項處罰構成要件規定「不遵主管機關監督之命令
　　　　　　，或妨礙其檢查者」，其中所謂「監督命令」究何所指？到底是指具體
　　　　　　之行政行為（如行政處分）或抽象之行政行為（如法規命令）抑或包含
　　　　　　兩者？已有違反法律明確性原則之疑義。再者，即使不質疑此法律之合
　　　　　　憲性，端就其規範文義而言，依一般對於「命令」一詞的理解，係指抽
　　　　　　象之行政命令，惟經查現行法規，尚無任何一項行政命令（不管係法規
　　　　　　命令或職權命令）規定如原處分課予原告之義務內容－法人董事或監察
　　　　　　人提供經會計師簽證之財務及稅務書面資料之義務，縱然被告機關所屬
　　　　　　臺北市政府自行訂定之前開「裁罰基準」、內政部自行訂定之「監督準
　　　　　　則」，亦然。事實上，假設該「裁罰基準」、「監督準則」有規定如原
　　　　　　處分課予原告之義務，揆諸前述大法官有關法律保留原則、授權明確性
　　　　　　原則等解釋意旨，如此「裁罰基準」、「監督準則」本身之適法性，自
　　　　　　始即有問題，從而據此而為之原處分亦不合法。至若將民法第三十三條
　　　　　　第一項所謂之「監督命令」，解為行政處分或包括如本案系爭之行政處
　　　　　　分，則又顯然過於牽強，而且如此將使規範文義過於概括而不具體（因
　　　　　　無法確定何種處分），揆諸前揭法明確性原則，顯有違背，因此，基於
　　　　　　「合憲（法律）解釋原則」，亦不得如此擴張解釋。職是，原處分非裁
　　　　　　罰性處分，以民法第三十三條第一項（制裁規範）及「裁罰基準」，作
　　　　　　為本案原告行為義務之規範依據，實屬牽強且不合法。更何況，經查前
　　　　　　開「裁罰基準」之補充規定，根本未包含法人董事或監察人提供經會計
　　　　　　師簽證之財務及稅務書面資料之義務；內政部自行訂定之「監督準則」
　　　　　　亦然，如何能作如上之擴張解釋？
　　　(2)準上以論，原處分課以原告義務，並無明確之中央或地方機關自行訂定之行
　　　　為（義務）規範依據，卻泛依處罰法律（制裁規範，即民法第三十三條第一
　　　　項）中不明確之構成要件要素概念－「監督之命令」，顯然違反前引大法官
　　　　解釋所揭示並為法治國家基本要求之法律明確性、法預見可能性、法安定性
　　　　等原則。
　　3.綜上所述，原處分及訴願決定所適用法規之規範主體，尚不及於原告，適用法
　　　令顯有違誤；又引內政部及法務部解釋函令，擴張解釋民法第三十三條第一項
　　　所定「監督命令」之涵義，既未顧及自行訂定之法規未包含原告系爭義務，且
　　　違反法治國家法安定性等原則，殊屬違法，懇請予以撤銷。
　　(二)被告主張之理由：
　　1.法令依據：
　　　民法第二十七條第二項規定：「董事就法人一切事務，對外代表法人。董事
　　　　有數人者，除章程另有規定外，各董事均得代表法人。」
　　　民法第三十二條規定：「受設立許可之法人，其業務屬於主管機關監督，主
　　　　管機關得檢查其財產狀況及其有無違反設立許可條件與其他法律之規定。」
　　　民法第三十三條第一項規定：「受設立許可法人之董事或監察人，不遵主管
　　　　機關監督之命令，或妨礙其檢查者，得處以五千元以下之罰鍰。」
　　　內政業務財團法人監督準則第十六條第一項規定：「財團法人應於年度開始
　　　　前三個月，檢具年度預算書及業務計畫書；於年度終了三個月內，檢具年度
　　　　決算及業務執行書，報請主管機關核備。」
　　　監督寺廟條例第九條規定：「寺廟收支款項及所興辦事業住持應於每半年終
　　　　報告該管官署並公告之。」
　　　內政業務財團法人監督準則第十六條第二項規定：「主管機關為瞭解財團法
　　　　人之狀況，得隨時通知其提出業務及財務報告，並得派員查核之。」
　　　內政業務財團法人監督準則第十九條規定：「財團法人有左列情形之一者，
　　　　主管機關應予糾正並通知限期改善：一、違反法令、捐助章程或遺囑者。二
　　　　、經營方針與設立目的不符者。三、董事會之決議顯屬不當者。四、財務收
　　　　支未取具合法之憑證或未有完備之會計紀錄者。五、隱藏財產或妨礙主管機
　　　　關調查、稽核者。六、對於業務、財務為不實陳報者。七、收費過高者。八
　　　　、經費開支浮濫者。九、財產總額，已無法達成目的的事業者。十、其他違
　　　　反準則之情事者。財團法人於收到主管機關改善通知後，如未於期限改善者
　　　　，主管機關得撤銷其許可。」
　　　臺北市政府民政局處理宗教（祠）財團法人違反民法第三十三條第一項案件
　　　　統一裁罰基準。
　　　行政院九十一年一月十八日院臺內字第○九一○○○一七○一號函略以：「
　　　　目的事業主管機關要求宗教財團法人提供會計師辦理財務與稅務簽證之書面
　　　　資料報告，有無本院八十四年三月二十四日台（八四）法字第一○四六一號
　　　　函適用疑義一案，請照法務部九十一年一月十日法律字第○○九○○四八六
　　　　八二號函意見辦理。」
　　　法務部九十一年一月十日法律字第○○九○○四八六八二號函略以：「惟如
　　　　宗教（祠）財團法人已自行將其財務資料委請會計師辦理簽證，則目的事業
　　　　主管機關依民法第三十三條第一項所定『監督命令』及第三十二條所定之『
　　　　財產狀況檢查權』，而命該宗教（祠）財團法人之董事或監察人提供似無不
　　　　可。」
　　　內政部九十一年二月二十五日台內民字第○九一○○六七七九七號函略以：
　　　　「主管機關要求宗教財團法人提供財務報告，仍應依行政院八十四年三月二
　　　　十四日台（八四）法字一○四六一號函釋規定，對其申報財務收支資料應予
　　　　以形式及實質審查；至宗教財團法人是否應委託經財政部核准為稅務代理人
　　　　之會計師查核簽證申報者，則依教育文化公益慈善機關或團體免納所得稅適
　　　　用標準第二條第二項之規定辦理，應委託經財政部核准為稅務代理人之會計
　　　　師查核簽證申報者，則目的事業主管機關得依民法規定，命該宗教（祠）財
　　　　團法人之董事或監察人提供，若無須委託會計師查核簽證申報之宗教（祠）
　　　　財團法人，目的事業主管機關對其財產狀況，認有實質審查必要時，得請專
　　　　業人士（如會計師、律師）協助辦理，並請有關機關派員共同為之。」
　　　行政院八十四年三月二十四日台（八四）法字一○四六一號函略以：「財團
　　　　法人設立、變更等事項之許可及申報財務收支等資料時，主管機關應就該財
　　　　團法人所提資料請照法務部會商結論辦理。法務部會商結論：按民法第五十
　　　　九條規定：『財團於登記前，應得主管機關之許可。』同法第三十二條規定
　　　　：『受設立許可之法人，其業務屬於主管機關監督，主管機關得檢查其財產
　　　　狀況及其有無違反設立許可條件與其他法律之規定。』為期發揮財團法人之
　　　　功能及防止其濫設，目的事業主管機關對於財團法人設立、變更等事項之許
　　　　可及申報財務收支等資料，依上開規定及各機關訂頒之財團法人設立及監督
　　　　法規，自應為形式及實質審查，瞭解財團法人有無違反相關法令之規定，並
　　　　期發揮其應有之功能。」
　　2.原處分函文通知對象為「財團法人台北市行天宮董事長甲○○」，則原告以「
　　　甲○○」之名義提起本行政訴訟，其適格與否尚有疑義。
　　3.按民法第三十二條規定「受設立許可之法人，其業務屬於主管機關監督，主管
　　　機關得檢查其財產狀況及其有無違反設立許可條件與其他法律之規定。」，財
　　　團法人之設立既須主管機關之許可，則其辦理之業務，自應由主管機關予以監
　　　督。另依內政業務財團法人監督準則第十六條第二項規定：「主管機關為瞭解
　　　財團法人之狀況，得隨時通知其提出業務及財務報告，並得派員查核之」。是
　　　以主管機關對於財團法人之監督內容，依上揭規定，應係指主管機關得隨時檢
　　　查法人之財產狀況及財務報告，有無違反設立許可條件及其他法律之規定。有
　　　關被告基於業務監督及檢查該法人財務狀況之需要，爰依民法第三十二條及內
　　　政業務財團法人監督準則第十六條所賦予主管機關檢查受設立許可之財團法人
　　　其財產狀況及財務報告之權限，通知主管之財團法人及法人代表人董事長檢送
　　　財務相關資料，屬依法行政範疇，爰無違反法律規定。
　　4.查民法第三十二條、內政業務財團法人監督準則第十六條第二項均賦予主管機
　　　關監督及得檢查財團法人業務、財務及財產狀況之「檢查權」，該檢查權之行
　　　使係由主管機關衡諸財團法人業務或財務狀況是否有進一步瞭解或審查必要而
　　　決定，且依內政業務財團法人監督準則第十九條規定：「財團法人有左列情形
　　　之一者，主管機關應予糾正並通知限期改善：一、違反法令、捐助章程或遺囑
　　　者。．．．四、財務收支未取具合法之憑證或未有完備之會計紀錄者。五、隱
　　　藏財產或妨礙主管機關調查、稽核者。六、對於業務、財務為不實陳報者。七
　　　、收費過高者。八、經費開支浮濫者。．．」。查財團法人台北市行天宮於八
　　　十三年間爆發財務弊案，被告於八十三年五月七日即將本案移請臺灣臺北地方
　　　法院檢察署偵辦，並於同年七月十八日移請法務部調查局調查，原告背信暨偽
　　　造文書等案件臺灣臺北地方法院八十五年度易字第四八九九號判決有罪，其中
　　　有關行天宮八十一年及八十二年新舊版財務報表顯有巨額差距，涉及向主管監
　　　督機關隱匿行天宮財產之嫌疑部分，法官認為與前開有罪部分，時間非近、方
　　　法不同，亦無何法律上牽連關係或想像競合關係，無從併案審理，故退由檢察
　　　官另行處理，後原告因不服臺灣臺北地方法院八十五年度易字第四八九九號中
　　　華民國八十九年十二月十五日第一審判決提起上訴，經臺灣高等法院九十年九
　　　月十二日刑事判決：原判決撤銷原告無罪，不得上訴，惟檢調單位後續針對法
　　　人內部財產調查仍在進行，另據九十年六月底報載財團法人台北市行天宮董事
　　　長甲○○利用職權涉嫌挪用並掏空行天宮廟產，遭檢調單位大動作搜索與約談
　　　，本局基於業務監督及釐清該法人財務狀況以維護社會公益，自有進一步了解
　　　其財產狀況之必要，按財務報表之簽證係財務報告重要之一環，為表達財團法
　　　人財務狀況及營運活動成果正確性之重要依據，其屬專業會計領域範疇，非僅
　　　就其財務報表審查即能發現其有無隱匿財產或違反有關法令規定，主管機關如
　　　為進一步瞭解財團法人財產狀況及財務報告真實情況，除得會同專業會計師查
　　　核財務狀況外，尚可藉重其已委託專業會計師依照一般公認審計準則與相關規
　　　定所為之查核簽證資料，以確信所陳報之財務報表有無重大不實表達。查相關
　　　法令雖未有財團法人有將財務暨稅務委請會計師簽證之義務規定，惟財團法人
　　　台北市行天宮自八十三年至今每年度皆委請會計師辦理財務暨稅務簽證，則被
　　　告依民法第三十二條及內政業務財團法人監督準則第十六條第二項所賦予之職
　　　權，命法人提供現有資料，以檢查其財產狀況及有無違反設立許可條件或其他
　　　法律之規定情形，自屬有據，且符合依法行政範疇。財團法人主管機關行使監
　　　督及檢查權，若如原告所訴，不得僅依民法第三十二、三十三條及內政業務財
　　　團法人監督準則第十六、十九條等規定賦予主管機關之權責，課予財團法人相
　　　關義務，則上開法令規定不論其性質係屬之監督權限之授與或裁量，甚或是制
　　　裁規範，均將等同具文，主管機關已無行使監督權及檢查權之可能，原告所提
　　　係完全漠視法條涵義及立法意旨。
　　5.另依民法第二十七條第二項及財團法人台北市行天宮捐助及組織章程第十五條
　　　：「本宮董事長即為本宮當然管理人其職權如左：．．．（二）對外代表本宮
　　　．．．」被告於九十一年三月二十五日北市民三字第○九一三○七五五七○○
　　　號暨九十一年四月十一日北市民三字第○九一三○八二一七○○號函分別通知
　　　「財團法人台北市行天宮」及「財團法人台北市行天宮董事長甲○○」檢送財
　　　務相關資料，其通知原告係以法人代表之身分而非一般自然人身分，且有原處
　　　分於函文中之相對人皆以「貴法人」稱之，而非以一般自然人「台端」稱之可
　　　證，故原告所稱原處分依據之法規規定之義務主體與原告不合致，其具有適用
　　　法令錯誤之違誤，顯不足採。
　　6.有關被告辦理財團法人業務，應依相關法令規定辦理並受中央主管機關相關函
　　　釋之拘束，殆無疑義。今原告以原處分說明引用之中央主管機關（法務部及內
　　　政部）函釋引述民法第三十三條規定（原告稱其係制裁規範非行為規範）適用
　　　未合，惟依民法第三十三條第一項規定：「受設立許可法人之董事或監察人，
　　　不遵主管機關監督之命令，或妨礙其檢查者，得處以五千元以下之罰鍰」，其
　　　前段法人之董事或監察人不遵主管機關「監督之命令，或妨礙其檢查者」，其
　　　反面意義為董事或監察人應遵守主管機關「監督之命令」且「不得妨礙其檢查
　　　」，則應屬義務規範，如董事或監察人，不遵主管機關監督之命令，或妨礙其
　　　檢查者，「得處以五千元以下之罰鍰」始為制裁規範範疇，故原告所訴云云，
　　　不足可採。
　　7.本案前已由原告提起訴願在案，且經臺北市政府訴願委員會審議認被告所為處
　　　分並無不合，應予維持，則原告應依原處分函示辦理。然原告不察，提起訴訟
　　　，查依行政訴訟法第四條提起撤銷訴訟之要件，須針對中央或地方機關「違法
　　　」之行政處分為之，本案被告審認案件事實、作成處分之程序及認事方法皆依
　　　照相關法令規定依法行政，並無違法情事，本案原告提起撤銷訴訟依法不合，
　　　應予駁回。綜上所述，本案處分乃被告依法行使職權，處分程序及認事用法已
　　　盡斟酌。
    理  由
一、本件被告代表人原為林正修，於訴訟中變更為吳秀光，業據其聲明承受訴訟，有
    承受訴訟狀附卷可稽，核無不合，應予准許。
二、按「受設立許可之法人，其業務屬於主管機關監督，主管機關得檢查其財產狀況
    及其有無違反設立許可條件與其他法律之規定。」、「受設立許可法人之董事或
    監察人，不遵主管機關監督之命令，或妨礙其檢查者，得處以五千元以下之罰鍰
    。」民法第三十二條、第三十三條第一項定有明文。又監督寺廟條例第九條規定
    ：「寺廟收支款項及所興辦事業住持應於每半年終報告該管官署並公告之。」內
    政業務財團法人監督準則第三條規定：「財團法人之主管機關，在中央為內政部
    ，在直轄市為直轄市政府業務有關之處、局，在縣（市）為縣（市）政府。」第
    十六條第一項規定：「財團法人應於年度開始前三個月，檢具年度預算書及業務
    計畫書；於年度終了三個月內，檢具年度決算及業務執行書，報請主管機關核備
    。」上開監督準則第十六條第二項規定：「主管機關為瞭解財團法人之狀況，得
    隨時通知其提出業務及財務報告，並得派員查核之。」
三、本件被告為業務及財務監督之需要，依民法第三十二條及內政業務財團法人監督
    準則第十六條規定所賦予主管機關檢查受設立許可之財團法人其財產狀況及財務
    報告之權限，以九十一年三月二十五日北市民三字第○九一三○七五五七○○號
    函通知台北市行天宮略以：「主旨：為業務需要，函請貴法人於文到後七日內提
    供八十五─八十九年度委請專業會計師辦理財務暨稅務簽證之書面資料過局參辦
    ，．．．。」台北市行天宮未予提供，被告續以九十一年四月十一日北市民三字
    第○九一三○八二一七○○號函通知原告即台北市行天宮董事長略以：「主旨：
    為業務與財務監督、檢查之需要，請於文到七日內提供貴法人八十三─九十年度
    委請會計師辦理財務及稅務簽證書面資料過局參辦．．．說明．．．三、貴法人
    函稱委請會計師辦理財務報表查核簽證係屬私權自理範圍乙節，查財團法人應以
    捐助財產及其收入、孳息辦理公益事務為目的，為內政業務財團法人監督準則第
    五條所明定．．．貴法人收入（法會、契孫、開光、利息、租金、其他收入等）
    均來自信眾捐款，貴法人委託會計師辦理稅務及財務簽證應係顯示貴法人財務狀
    況公開透明化之重要依據，非屬私權範圍，併予敘明。四、貴法人係經本府五十
    七年設立許可在案，其業務依民法第三十二條及內政業務財團法人監督準則第三
    條規定，當受本局監督，本局基於業務監督及檢查貴法人財務狀況之需要．．．
    請於文到後七日內檢送八十三─九十年度委託會計師辦理財務及稅務簽證之書面
    資料過局檢查，逾期仍未送局者，將依『臺北市政府民政局處理宗教（祠）財團
    法人違反民法第三十三條第一項案件統一裁罰基準』第二點辦理。」原告不服，
    提起訴願，遭決定駁回等情，有被告上開函及台北市政府訴願決定書等附卷可稽
    ，且為兩造所不爭執，堪信為真實。
四、原告不服訴願決定，提起本件行政訴訟，起訴意旨略以：原處分之相對人係原告
    甲○○，惟依據之法規民法第三十二條及監督準則第十六條第二項規定，其規範
    之主體，均係「法人」，而非作為法人代表人（董事長）之自然人，即便上開法
    令課予宗教財團法人如原處分內容之義務，仍不得解為課予該法人代表人（董事
    長）同一之義務，法規義務主體不同，原處分及訴願決定任意混同，具有適用法
    令錯誤之違法；又制裁規範與行為（義務）規範有別，民法第三十三條之規範主
    體，雖係「受設立許可法人之董事或監察人」，惟其係制裁規範，並非行為（義
    務）規範，又解釋民法第三十三條第一項「監督命令」之涵義，必須顧及「法明
    確性原則」、「法律保留原則」與「授權明確性原則」，不得任意擴張解釋，原
    處分課以原告提供經會計師簽證之財務及稅務書面資料之義務，性質上為下命處
    分或負擔處分，然欠缺明確之中央或地方機關自行訂定之行為（義務）規範依據
    ，卻泛依處罰法律（制裁規範，即民法第三十三條第一項）中不明確之構成要件
    要素概念─「監督之命令」，違反法治國家基本要求之法律保留原則與法律明確
    性、預見可能性、法安定性等原則；訴願決定未考量規範義務主體不同，對於不
    同之訴願主體及程序標的（行政處分），籠統以民法第三十二條、第三十三條以
    及「監督準則」第三條、第十六條第二項與第十九條等法規為依據，而為駁回之
    決定，未針對「共同訴願」中本質上為兩個不同之處分及訴願，分別論斷其適法
    性，其程序亦顯有重大瑕疵等情。
五、按行政訴訟法第四條第一項規定：人民因中央或地方機關之違法行政處分，認為
    損害其權利或法律上之利益，經依訴願法提起訴願而不服其決定者，得向高等行
    政法院提起撤銷訴訟。因此，撤銷訴訟之提起，以有行政處分之存在為前提要件
    ；所謂行政處分，依訴願法第三條第一項規定係指中央或地方機關就公法上具體
    事件所為之決定或其他公權力措施而對外直接發生法律效果之單方行政行為而言
    。又「行政機關行使公權力，就特定具體之公法事件所為對外發生法律上效果之
    單方行政行為，皆屬行政處分，不因其用語、形式以及是否有後續行為或記載不
    得聲明不服之文字而有異。若行政機關以通知書名義製作，直接影響人民權利義
    務關係，且實際上已對外發生效力者，如以仍有後續處分行為，或載有不得提起
    訴願，而視其為非行政處分，自與憲法保障人民訴願及訴訟權利之意旨不符。」
    司法院大法官會議釋字第四二三號著有解釋。本件原處分通知原告即台北市行天
    宮董事長「為業務與財務監督、檢查之需要，請於文到七日內提供貴法人八十三
    －九十年度委請會計師辦理財務及稅務簽證書面資料過局參辦，．．．。」是否
    為行政處分？係本件撤銷訴訟之起訴合法要件，應先予究明。
六、本院查原處分引據上揭民法第三十二條、第三十三條第一項、內政業務財團法人
    監督準則第十六條第二項等規定，命原告於七日內提供八十三至九十年度台北市
    行天宮委請會計師辦理財務與稅務簽證之書面資料，其性質係命原告為「特定作
    為義務」之「下命處分」，乃將民法三十二條、第三十三條抽象之規定予以具體
    化之意思表示，屬行政決定，使原告負有提出該資料之義務，對原告產生一規制
    效果（已對外發生一定之法律效果）；倘原告未提出資料，發生被告得另依民法
    三十三條規定處罰（董事或監察人）之法律效果。原處分既屬行政機關之行政決
    定，已直接影響人民權利義務關係，且對外發生一定法律效果，參諸前揭司法院
    大法官會議釋字第四二三號解釋意旨，自屬行政處分，原告對之提起撤銷訴訟，
    程序上尚無不合。
七、按當事人適格，乃指當事人就特定訴訟，得以自己之名義，為原告或被告之資格
    ，亦即就特定訴訟有實施訴訟之權能。查原處分函文通知對象（受文者）為「財
    團法人台北市行天宮董事長甲○○」，觀其主旨亦係命原告本人於七日內提供台
    北市行天宮委請會計師辦理財務與稅務簽證之書面資料，其係以自然人即原告甲
    ○○個人為處分對象，而非以財團法人台北市行天宮為處分對象甚明。原告不服
    該處分及訴願決定，以個人名義提起本行政訴訟，自有實施訴訟之權能，當事人
    適格並無欠缺。
八、按「‥‥行政機關依其職權執行法律，雖得訂定命令對法律為必要之補充，惟其
    僅能就執行母法之細節性、技術性事項加以規定，不得逾越母法之限度，迭經本
    院解釋釋示在案。內政部訂定之社會團體許可立案作業規定第四點關於人民團體
    應冠以所屬行政區域名稱之規定，逾越母法意旨，侵害人民依憲法應享之結社自
    由，應即失其效力。」司法院大法官會議釋字第四七九號著有解釋。又「受設立
    許可之法人，其業務屬於主管機關監督，主管機關得檢查其財產狀況及其有無違
    反設立許可條件與其他法律之規定。」、「受設立許可法人之董事或監察人，不
    遵主管機關監督之命令，或妨礙其檢查者，得處以五千元以下之罰鍰。」為民法
    第三十二條、第三十三條第一項所明定。而觀諸民法第三十二條立法理由「謹按
    受設立許可之法人者，即本法第四十六條規定以公益為目的之社團，及第五十九
    條規定之財團是也。夫法人之設立，既須先經主管官署之許可，則其所經營之業
    務，自應屬於主管官署之監督。而其監督之結果，得隨時檢查法人之財產狀況，
    及有無違反許可條件，與其他法律之規定，又屬當然之事。」民法第三十三條立
    法理由「謹按前條規定受許可設立之法人，主管官署有監督及檢查之權，設該法
    人之董事，不遵監督命令甚或妨礙其檢查者，將何以維官署之威信乎，故本條特
    設處罰之規定，俾收干涉之效。」依上揭法律規定及立法理由觀之，係賦予主管
    機關監督及檢查財團法人業務、財務狀況之「檢查權」，該檢查權之行使係由主
    管機關衡諸財團法人業務或財務狀況是否有進一步瞭解或審查必要而決定。惟就
    主管機關如何行使監督檢查之職權，民法並未詳為規範，則主管之行政機關為執
    行上揭法律所賦予之職權，揆諸上開釋字第四七九號解釋意旨，於不逾越法律限
    度內，應得訂定命令，就執行該法律之「細節性」、「技術性」事項加以補充規
    定。是內政部據此訂定內政業務財團法人監督準則，就財團法人業務及財務狀況
    ，執行監督檢查之細節性、技術性等事項為補充規定，苟未逾越民法第三十二條
    、第三十三條規定與立法旨趣，揆諸上揭說明，自難謂無效。而依該監督準則第
    十六條第一項規定：「財團法人應於年度開始前三個月，檢具年度預算書及業務
    計畫書；於年度終了三個月內，檢具年度決算及業務執行書，報請主管機關核備
    。」第十六條第二項規定：「主管機關為瞭解財團法人之狀況，得隨時通知其提
    出業務及財務報告，並得派員查核之。」，上揭監督準則第十六條第一、二項之
    規定，僅係對於財團法人之業務與財務狀況，如何執行監督檢查之技術性、細節
    性而為規定，並未增加法律所無之限制，核未逾越民法第三十二條、第三十三條
    之規定與立法目的。
九、依民法第三十三條第一項規定：「受設立許可法人之董事或監察人，不遵主管機
    關監督之命令，或妨礙其檢查者，得處以五千元以下之罰鍰」，該規定係針對受
    設立許可法人之「董事或監察人」所為規定，且依其文義觀之（反對解釋），亦
    可得『董事或監察人應遵守主管機關「監督之命令」且「不得妨礙其檢查」』，
    此乃當然之理。是上開規定，不僅係制裁規範，亦兼有行為（義務）規範之性質
    甚明。準此，受設立許可法人之董事或監察人，自亦可為主管機關命其提出該法
    人相關財務報表之對象。易言之，主管機關為了解受設立許可之財團法人業務或
    財務狀況，得依據民法第三十二條、第三十三條第一項、內政業務財團法人監督
    準則第十六條第二項等規定，對於原告即受設立許可法人之董事命其提出相關財
    務資料；該項行政決定，係下命性質之行政處分，亦屬民法第三十三條第一項所
    稱之「監督之命令」。次按財務報表之簽證係財務報告重要之一環，為表達財團
    法人財務狀況及營運活動成果正確性之重要依據，其屬專業會計領域範疇，非僅
    就其財務報表審查即能發現其有無隱匿財產或違反有關法令規定，主管機關如為
    進一步瞭解財團法人財產狀況及財務報告真實情況，除得會同專業會計師查核財
    務狀況外，尚可藉重其「已委託」專業會計師依照一般公認審計準則與相關規定
    所為之查核簽證資料，以確信所陳報之財務報表有無重大不實表達。而原告亦不
    爭執其自八十三年至今每年皆委請專業會計師辦理財務暨稅務簽證；是被告依民
    法第三十二條、第三十三條第一項及內政業務財團法人監督準則第十六條第二項
    等規定賦予之權限，命原告提供「現有之資料」，以檢查其財產狀況及有無違反
    設立許可條件或其他法律之規定情形，並非另課予其辦理財務稅務應送會計師簽
    證之義務，於法自屬有據，並未違反法律保留原則及授權明確性原則；故原告主
    張原處分依據之民法第三十二條及監督準則第十六條第二項規定，其規範之主體
    ，均係「法人」，而非作為法人代表人（董事長）之自然人，法規義務主體不同
    ，原處分及訴願決定任意混同，具有適用法令錯誤之違法；又所據民法第三十三
    條規定，係制裁規範，並非行為（義務）規範，不得為本件處分之依據，且所謂
    之「監督之命令」乃不明確之構成要件要素概念，原處分課以原告提供經會計師
    簽證之財務及稅務書面資料之義務，欠缺明確之行為（義務）規範，違反法治國
    家基本要求之授權明確性原則、法律保留原則與法明確性、預見可能性、法安定
    性原則云云，容非可採。
十、至原告主張訴願決定未考量規範義務主體不同，對於不同之訴願主體及程序標的
    （行政處分），籠統以民法第三十二條、第三十三條以及「監督準則」第三條、
    第十六條第二項與第十九條等法規為依據，而為駁回之決定，未針對「共同訴願
    」中本質上為兩個不同之處分及訴願，分別論斷其適法性，其程序亦顯有重大瑕
    疵云云；惟查本件原告不服系爭處分，提起訴願，係與台北市行天宮（原告兼代
    表人）對於被告另件九十一年三月二十五日北市民三字第○九一三○七五五七○
    ○號處分函，一併聲明不服，共同提起訴願，其請求事項及訴願事實、理由均合
    併書寫，有訴願書附原處分卷可稽，況該二件處分係主管機關為業務需要，分別
    命台北市行天宮及為行天宮代表人之原告提供行天宮委請專業會計師辦理財務暨
    稅務簽證之書面資料，係基於同一事實及法律上原因，受理訴願機關予以合併處
    理，並於訴願決定中就原告所舉訴願理由予以論斷，於法尚無不合，難謂其程序
    有何重大瑕疵。
十一、次查行政程序法第一百七十四條之一規定「本法施行前，行政機關依中央法規
    標準法第七條訂定之命令，須以法律規定或以法律明列其授權依據者，應於本法
    施行後二年內，以法律規定或以法律明列其授權依據後修正或訂定；逾期失效。
    」同法第一百七十五條規定：「本法自中華民國九十年一月一日施行。」是行政
    機關依中央法規標準法第七條訂定之命令（包括職權命令與法規命令）須以法律
    規定或以法律明列其授權依據者，於行政程序法施行後二年內，即九十一年十二
    月三十一日前，仍未以法律規定或以法律明列其授權依據後修正或訂定者；始逾
    期失效；而本件原處分作成時間為九十一年四月十一日，故處分作成當時，該監
    督準則並無逾期失效之問題，併予敘明。
十二、綜合上述，原告起訴意旨所執，容非可採。被告為業務及財務監督之需要，依
    民法第三十二條、第三十三條第一項及內政業務財團法人監督準則第十六條第二
    項等規定，通知為行天筥代表人之原告於文到後七日內提供行天宮八十三─九十
    年度委請專業會計師辦理財務暨稅務簽證之書面資料，並無違誤；訴願決定予以
    維持，亦無不合，原告仍執前詞，訴請撤銷，為無理由，應予駁回。
據上論結，本件原告之訴為無理由，爰依行政訴訟法第九十八條第三項前段，判決如
主文。
中　　　華　　　民　　　國　　九十三　　年　　　二　　　月　　 十九 　　日
                                  臺北高等行政法院  第六庭
                                            審判長  法  官　林樹埔
      　　　　　　　　　　　　　　　　　　　　      法　官　胡方新
      　　　　　　　　　　　　　　　　　　　　      法　官　曹瑞卿
右為正本係照原本作成。
如不服本判決，應於送達後二十日內，向本院提出上訴狀並表明上訴理由，如於本判
決宣示後送達前提起上訴者，應於判決送達後二十日內補提上訴理由書（須按他造人
數附繕本）。
中　　　華　　　民　　　國　　九十三　　年　　　二　　　月　　 十九 　　日
                                                    書記官  吳芳靜
